最　高　行　政　法　院　判　決
　　　　　　　　　　　　　　　　　　 96年度判字第00893號
上　訴　人　源美股份有限公司
代　表　人　甲○○
訴訟代理人　黃文玲律師
複 代理 人　龔新傑律師
被 上訴 人　經濟部智慧財產局
代　表　人　乙○○
上列當事人間因新型專利舉發事件，上訴人不服中華民國94年9
月22日臺北高等行政法院93年度訴字第2210號判決，提起上訴。
本院判決如下：
    主  文
上訴駁回。
上訴審訴訟費用由上訴人負擔。
    理  由
一、原審參加人峻侑工業有限公司前於民國（以下同）88年9月
    20日以「園藝用噴水頭之緩流結構改良」，向被上訴人申請
    新型專利，經被上訴人編為第000000000號審查，於89年9月
    8日審定准予專利，於同年11月11日公告，並於公告期滿後
    ，發給新型第188377號專利證書（以下簡稱系爭案）。嗣上
    訴人於91年8月2日對之提起舉發，並提出舉發附件三、四為
    84年9月21日審定公告之第00000000號「園藝花式噴水頭之
    全流口改良結構」新型專利案（以下簡稱引證一）及舉發附
    件五、六為88年9月1日審定公告之第00000000追加1號「園
    藝花式噴水頭之全流口改良結構追加1」新型專利案（以下
    簡稱引證二），以系爭案與引證一、二具同一性，且引證一
    、二可證明系爭案不具新穎性及不具進步性，有違核准審定
    時所適用之83年1月21日修正公布之專利法（以下同）第98
    條第1項第2款、第2項及第105條準用第27條第1項前段之規
    定。案經被上訴人審查，於93年2月2日以（93）智專3（3）
    05018字第09320087310號專利舉發審定書為「舉發不成立」
    。上訴人不服，循序提起訴願及行政訴訟，均遭駁回，乃提
    起本件上訴。
二、上訴人於原審起訴主張略以：引證一、二均係上訴人之創作
    ，系爭案專利說明書創作背景以引證二仍然無法將強勁的水
    流變成弱勢的出水者，然上訴人在創作引證二時均有做過測
    試，風評甚佳，被上訴人並未針對此一疑義進行依職權審查
    ，亦未調查如系爭案所稱之缺點進行實物實驗，僅以文字敘
    述逕自認定與引證一、二之技術比對，進而認為系爭案較引
    證一、二有功能增進，原處分顯有違誤。為此，求為判決撤
    銷訴願決定及原處分，並命被上訴人就上訴人91年8月2日專
    利舉發申請案作成舉發成立之行政處分云云。
三、被上訴人則略以：系爭案與引證一、二之構造及技術手段不
    同，且爭議案件之審理為當事人進行主義，本件爭議案，案
    情已臻清晰，被上訴人依法無另闢「依職權審查」途徑，再
    行調查或進行實驗之程序等語，資為抗辯。
四、原審審酌全辯論意旨及調查證據之結果，略以：系爭案出水
    蓋的出水孔座設置一突高的止水墊，讓出水蓋與底蓋之間留
    有適當的出水空間等和引證一之止水O形環和底蓋密接，底
    蓋外緣抵住網狀片周緣與連接肋條保持一適當距離、引證二
    之止水O形環和底蓋密接，導引凸緣與區隔板相接與全流口
    水道相通等彼此之構造及技術手段不同；又系爭案出水空間
    可使封閉狀水槽形成一緩流區，水流於緩流區第1次撞擊，
    同時匯聚水流之後經過180度的反轉，由底蓋緩流出水孔均
    勻流出，再於出水空間第2次撞擊，水流可達均衡，弱勢的
    流出，有功效之增進，難謂系爭案不具進步性，是原處分關
    於進步性之認定，於法並無不合。又引證一是一種「園藝花
    式噴水頭之全流口改良結構」依其創作說明，其創作之主要
    目的，乃主要在提供一種具有花式噴水、網狀噴水及全流式
    流水等多樣化出水模式者，且可直接以清水由外向內沖洗噴
    水頭內部，將內部水垢沖落，再由較大出水孔之全流口排出
    ，不用拆卸噴水頭而方便噴水頭內部之清洗者，其關於減弱
    水流之技術，則依其申請專利範圍及第3、9圖所示，在於設
    一底蓋在6個進水口及一細網進水口外，另設一個在背面凹
    陷呈T狀的全流封閉凸緣其組成之噴水頭可以旋轉任何一種
    進水口與噴水槍的水道出口對合，而進行花及網狀噴水外；
    可使T狀凹陷與水道出口對合而露出一段方槽凹陷部分將出
    水引入噴水槍內，而自放射狀連接肋條間的全流口及所有的
    噴水孔流出成弱水狀態者；另水道出口內部距出口端面適當
    距離具有若干肋條，而該距離內可置入一止水O形環，此有
    引證一新型專利說明書附於原處分卷可稽。另引證二是引證
    一之追加案，是一種「園藝花式噴水頭之全流口改良結構」
    之追加，依其創作說明，其創作之主要目的，乃針對引證一
    切換至全流口出水時，水流易集中由出水蓋下半部之全流口
    流出全流口，造成出水不平順、均衡，依其申請專利範圍所
    示，其於出水蓋之各流口出口處均設有一斜凸緣，而網狀片
    周緣向後側延設一等距佈列圓柱之區隔板與出水蓋之內緣壁
    間形成一全流口水道、另網狀片之一對閉面向後側延設一凸
    狀全流口導引凸緣與網狀片周緣之區隔板相接，且與全流口
    水道相通，又該全流口導引凸緣出口處之全流口係呈封閉狀
    ，而可旋轉花式噴水頭使底蓋上與出水蓋之全流口導引凸緣
    相對的進水口對合銜接噴水槍頭部之水道出口，令水流經底
    蓋之進水口流出至水蓋之全流口導引凸緣的大頭部內平均匯
    聚集中，順著全流口導引凸緣之導引流向撞及出水蓋內緣壁
    而向兩側周緣平均進入全流口水道內，又再藉各全流口出口
    處之斜凸緣導引，使水流均量分散至各全流口和順流出呈均
    衡弱勢狀出水，此有引證二追加新型專利說明書附於原處分
    卷可參。再依系爭案之創作說明記載，引證二在應用上無法
    真正達到「弱勢」出水的功用，原因在於　狀導引凸緣與全
    流口水道直接相通，水流由底蓋的進水口流至出水蓋的　狀
    全流口時，即立刻由導引凸緣流向全流口水道，同時直接從
    全流口出水口流出，水流緩衝的路徑太過直接，而且水流緩
    衝的時間太短，所以仍然無法將強勁的水流變成「弱勢」的
    出水者。系爭案之技術手段，是利用噴水頭的旋轉體與底蓋
    其　形封閉狀水槽及　形封閉狀凸緣所形成的緩流區，讓水
    流由底蓋的進水孔流入該緩流區之後，必須經過兩次S形流
    道的反轉，才能間接從底蓋的緩流出水孔擴散至緩流出水口
    以及各個噴水孔，使其真正成為弱勢水流者，依其第3圖所
    示，系爭案出水空間可使封閉狀水槽形成一緩流區，水流於
    緩流區第1次撞擊，同時匯聚水流之後經過180度的反轉，由
    底蓋緩流出水孔均勻流出，再於出水空間第2次撞擊，水流
    可達均衡，弱勢的流出。與前揭引證案相較，系爭案所使用
    之構造及技術手段顯有不同，再依流體力學，系爭案之構造
    造成水流能量的耗損，自確生緩流之效果，較諸引證案有功
    效之增進，是原處分認系爭案具進步性，洵屬有據等由，乃
    駁回上訴人在原審之訴。
五、上訴意旨略以：系爭案出水蓋之出水孔座設一凸高之止水墊
    與底蓋結合後形成出水空間，與引證一水道出口內部距出口
    端面適當距離具有若干肋條，而該距離內可置入一止水O形
    環，及引證二將止水O形環套置於噴水槍大頭部內部之水道
    出口階狀端口內之結構設計完全一致，則系爭案於形狀、構
    造或裝置上並非創作，又未改良；原判決不採認上訴人之主
    張，適用專利法第97條之規定，當然違背法令。又二引證案
    與底蓋抵觸結合後於止水O形環外周環緣亦使水道出口與底
    蓋間形成一間隙空間，而與系爭案之出水空間結構設計完全
    一致，於功效亦等同。雖系爭案將二引證案之止水O形環增
    長，又將二引證案之底蓋分割成一出水蓋及一底蓋，使空間
    形態上一分為二，有所增減修飾，然該項改變並未使其功效
    增進，反而增加構件之材料成本，且讓組裝煩瑣，更不符合
    經濟效益，實難謂為創新之設計。是雖二者於空間形態上尚
    有些微之差異，然此無礙於該等技術運用係由引證一、二所
    揭露之事實。顯見系爭案之技術運用等同於引證一、二，有
    違專利法之創作性及進步性之規定。再由系爭案第3圖與引
    證一第9圖及引證二第4圖相較，即可發現系爭案針對出水蓋
    出水狀態有所對應之設計，與二引證案針對出水蓋出水狀態
    之設計，是達成相同之技術運用及功效。系爭案當水流由底
    蓋的進水孔流入旋轉體的　形封閉狀水槽中，於緩流區中發
    生第1次撞擊，同時匯聚水流之後再經過180度的反轉，由底
    蓋的緩流出水孔均勻流出，此時，水流在出水蓋與底蓋之間
    所形成的出水空間中發生第2次撞擊，最後水流呈放射狀般
    擴散分佈至外圍的多數緩流出水口及各個噴水孔流出，經過
    兩次S形撞擊之後，水流即可真正的均衡且弱勢的流出。此
    設計與引證一「當旋轉噴水頭使底蓋之凸狀全流封閉凸緣背
    面之　狀凹陷與水道出口對合時，該  狀凹槽的方槽部位位
    於水道出口之外，故可將出水引入噴水槍內，而自放射狀連
    接肋條間的全流口及所有的噴水孔流出」，使水流之力道於
    　狀凹陷時形成第1次撞擊，並於出水引入噴水槍內時形成
    第2次撞擊，再由全流口及所有的噴水孔流出而形成兩次S形
    的撞擊，是達成相同之技術運用及功效。是系爭案與引證一
    、二具相同之功效，且系爭案並無增進引證一、二之效益，
    而為熟習該項技術者所能輕易思及完成，不具實質功效上之
    增進。另系爭案與引證二「當水流流至出水蓋之全流口導引
    凸緣的大頭部內圓錐凸塊上而平均匯聚集中（形成第1次衝
    擊而減勢，並非如系爭案於創作背景中所述水流直接由全流
    口流出），再順著全流口導引凸緣之導引流向撞及出水蓋內
    緣壁（即形成第2次撞擊，使水流之力道有足夠之緩衝時間
    轉為弱勢，並無系爭案於創作背景中所述水流緩衝時間太短
    ，而無法將水流力道轉為弱勢之虞慮），而向兩側周緣平均
    進入全流口水道內，又再藉各全流口出口處之斜凸緣導引，
    而使水流均量分散至各全流口順流出水，亦與引證案藉各全
    流口出口處之斜凸緣導引，使水流可均量分散至各全流口和
    順流出呈均衡弱勢狀出水，達成相同之技術運用及功效。又
    系爭案之水流由底蓋之進水孔進入　狀封閉狀水槽後，水流
    在無任何導引之設計下，水流未經180度之反轉即會直接由
    較近之緩流出水孔流出，而使水流之力道無法達到均衡外，
    亦使水流先由距離緩流出水孔較近之緩流出水口流出，使出
    水無法平均由緩流出水口流出。反觀引證二之水流藉由各全
    流口出口處之斜凸緣導引於水流持續之推送下，係可使水流
    不受導引凸緣遠近距離之影響，仍可呈均衡弱勢狀出水，並
    不虞水流會依導引凸緣與全流口之距離而呈現不同水勢，所
    達成之功效實較系爭案為優。綜上所陳，系爭案之設計（指
    其特徵部分），並無結構之簡化，亦無功效上自然之提升。
    是系爭案之技術運用已為公開且為熟習該項技術者所能輕易
    完成而無功效上之增進，已違反專利法第98條第2項之規定
    。然原判決就上訴人前開主張，未於判決理由內說明其何以
    不採之理由，亦有判決不備理由之當然違背法令云云。
六、本院按「凡可供產業上利用之新型，無下列情事之一者，得
    依本法申請取得新型專利：…二、有相同之發明或新型申請
    在先並經核准專利者。…新型係運用申請前既有之技術或知
    識，而為熟習該項技術者所能輕易完成且未能增進功效時，
    雖無前項所列情事，仍不得依本法申請取得新型專利。」、
    「…第27條…規定，於新型專利準用之。」及「二人以上有
    同一之發明，各別申請時，應就最先申請者准予發明專利。
    」分別為專利法第98條第1項第2款、第2項、第105條及第27
    條第1項前段所明定。查被上訴人認定因系爭案之申請專利
    範圍與引證一、二之申請專利範圍並不相同，尚難謂系爭案
    與引證一、二具同一性。且系爭案出水蓋的出水孔座設置一
    突高的止水墊，讓出水蓋與底蓋之間留有適當的出水空間等
    情，與引證一之止水O形環和底蓋密接，底蓋外緣抵住網狀
    片周緣與連接肋條保持一適當距離、引證二之止水O形環和
    底蓋密接，導引凸緣與區隔板相接與全流口水道相通等情，
    彼此之構造及技術手段不同，引證一、二難謂系爭案不具新
    穎性；又系爭案出水空間可使封閉狀水槽形成一緩流區，水
    流於緩流區第一次撞擊，同時匯聚水流之後經過180度的反
    轉，由底蓋緩流出水孔均勻流出，再於出水空間第二次撞擊
    ，水流可達均衡，弱勢的流出，有功效之增進，難謂系爭案
    不具進步性。系爭案未違反專利法第98條第1項第2款、第2
    項及第105條準用第27條第1項前段之規定，乃審定「舉發不
    成立」。訴願決定及原判決遞予維持，本院核無不合。又查
    上訴人係以系爭案與引證一、二具同一性，且引證一、二可
    證明系爭案不具新穎性及不具進步性，有違專利法第98條第
    1項第2款、第2項及第105條準用第27條第1項前段之規定等
    由，而對系爭案提起舉發，且於94年8月17日原審法院行準
    備程序時，上訴人之訴訟代理人主張「本件爭點為專利法第
    98條第2項之適用」，是原判決縱未適用專利法第97條之規
    定（稱新型者，謂對物品之形狀、構造或裝置之創作或改良
    ），亦無判決不適用法規之違法。另原判決先則記載引證一
    、二之創作說明，指出引證一之底蓋另有一個在背面凹陷呈
    T狀的全流封閉凸緣，可旋轉與噴水槍水道出口對合將出水
    引入噴水槍內，自連接肋條間的全流口及所有的噴水孔流出
    成「弱水狀態」，而引證二之出水蓋周緣之全流口開口處設
    置有斜凸緣，另出水蓋之網狀片背面設置有一　狀全流口導
    引凸緣，而可藉該全流口導引凸緣之大頭部讓底蓋進水口進
    入之水流匯聚集中流向出水蓋內緣壁，而經各全流口出口處
    之斜凸緣導引，則水流均量分散至各全流口和順流出呈均衡
    「弱勢狀出水」；原判決再援引系爭案創作說明(2)之記載：
    「引證二在應用上卻無法真正達到『弱勢出水』的功用，探
    究其原因，主要是在於：　狀全流口的導引凸緣與全流口水
    道直接相通，水流由底蓋的進水口流至出水蓋的　狀全流口
    時，即立刻由導引凸緣流向全流口水道，同時直接從全流口
    出水口流出，水流緩衝的路徑太過直接，而且水流緩衝的時
    間太短，所以仍然無法將強勁的水流變成『弱勢的出水』」
    ；原判決進而論及「系爭案之技術手段，是利用噴水頭的旋
    轉體與底蓋其　形封閉狀水槽及　形封閉狀凸緣所形成的緩
    流區，讓水流由底蓋的進水孔流入該緩流區之後，必須經過
    兩次S形流道的反轉，才能間接從底蓋的緩流出水孔擴散至
    緩流出水口以及各個噴水孔，使其真正成為弱勢水流者，依
    其第3圖所示，系爭案出水空間可使封閉狀水槽形成一緩流
    區，水流於緩流區第1次撞擊，同時匯聚水流之後經過180度
    的反轉，由底蓋緩流出水孔均勻流出，再於出水空間第2次
    撞擊，水流可達均衡，弱勢的流出。與前揭引證案相較，系
    爭案所使用之構造及技術手段顯有不同，再依流體力學，系
    爭案之構造造成水流能量的耗損，自確生緩流之效果，較諸
    引證案有功效之增進，是原處分認系爭案具進步性，洵屬有
    據」，足見原判決已詳載系爭案未違反專利法第98條第2項
    規定之理由，而此亦為原判決何以不採上訴人之主張之理由
    ，核無判決不備理由之違法。綜上所述，上訴意旨指摘原判
    決違誤，難認有理由，應予駁回。
據上論結，本件上訴為無理由，爰依行政訴訟法第255條第1項、
第98條第3項前段，判決如主文。
中　　華　　民　　國　　96　　年　　5　　 月　　24　　日
                  第四庭審判長法  官　鍾　耀　光
                              法  官  姜　仁　脩
                              法  官　王　德　麟
                              法  官　黃　清　光
                              法  官　吳　慧　娟
以  上  正  本  證  明  與  原  本  無  異
中　　華　　民　　國　　96　　年　　5　　 月　　24　　日
　　　　　　　　　　　　　　　書記官　張　雅　琴
